---
title: "ProyectoAED"
author: "María de los Ángeles Díaz Castro, Ana Blasco Vega e Irene Barba La Orden "
date: "2025-10-23"
output: html_document
---

```{r setup, include=FALSE}
knitr::opts_chunk$set(echo = TRUE)
```

## Cargamos los datos:
```{r}
library(readr)
filename <-'data/intensidad_vehiculos_en_carretera_2025.csv'
vehiculos <- read.csv(filename, sep=";",encoding = "UTF-8")
guess_encoding(filename)
```

```{r}
rm(vehiculos_tidy)
library(tidyr)
library(dplyr)
library(VIM)
glimpse(vehiculos)
```
```{r}
aggr(vehiculos, prop = FALSE, combined = TRUE, numbers = TRUE, sortVars = TRUE, sortCombs = TRUE, plot = TRUE)
```


## Dataframe TIDY
```{r}

# Comprobamos de qué tipo es cada variable
sapply(vehiculos, class)
# Hay que transformar la variable DIA de caracter a fecha
vehiculos$DIA <- as.Date(vehiculos$DIA, format = '%d/%m/%Y')
class(vehiculos$DIA)

# Tiene que ser un dataset tidy (para trabajar más fácilmente), entonces comprobamos cuáles son las variables y reorganizamos si es necesario

# TRAM: Separamos la 'variable' TRAM en dos variables (XX código CV de la carretera + XXX número de tramo)
# Comprobamos que todos los valores tienen 5 dígitos
all(length(vehiculos$TRAM == 5))
vehiculos_tidy <- vehiculos %>% separate(col = TRAM, into = c('Codigo_CV', 'Num_Tramo'), sep = 2)

# INTA, INTAP, INTD, INTDP, INTT, INTTP: no son variables (hacemos lo mismo que con TRAM)
vehiculos_tidy <- vehiculos_tidy %>% pivot_longer(col = starts_with('INT'), names_to = c('Sentido', 'Tipo_Vehiculo'), names_pattern = '^INT([ADT]){1}(P?)$', values_to = 'Flujo_Vehiculos')

# En la columna Tipo_vehículo solo aparece si es pesado (P). Rellenamos el resto con T (= todos vehículos)
vehiculos_tidy <- vehiculos_tidy %>% mutate(Tipo_Vehiculo = ifelse(Tipo_Vehiculo == 'P', 'P', 'T'))

# Elimino las filas que en la variable Sentido tienen T(=ambos sentidos)
vehiculos_tidy <- vehiculos_tidy %>% filter(Sentido != 'T')
head(vehiculos)

```

```{r}
# PK(E|INI|FI)COOR separamos estas variables según la coordenada (inicial, final, exacta); según si se mide latitud/longitud y el valor

# PK(INI|FI|E) separamos según el tipo (inicial, final, exacto) y el valor

# REF(INIFI) separamos según el tipo de ubicación (inicial, final) y valor

vehiculos_tidy <- vehiculos_tidy %>% pivot_longer(col = ends_with('COOR'), names_to = 'Coordenadas', names_pattern = '^PK(E|INI|FI)COOR$',  values_to = 'Valor_coordenada')%>% separate(col = Valor_coordenada, into = c('Latitud', 'Longitud'), sep=';') %>% pivot_longer(col = c(Latitud, Longitud), names_to = 'Tipo_Coordenada', values_to = 'Valor_Coordenada')%>% pivot_longer(col = starts_with('REF'), names_pattern = '^REF(INI|FI)',names_to = 'Tipo_Ubicacion', values_to = 'Ubicacion')%>% pivot_longer(col = matches('^PK(INI|FI|E)'), names_pattern = '^PK(INI|FI|E)',names_to = 'Tipo_Posicion_Punto_Quilometrico', values_to = 'Valor_Punto_Quilometrico')

str(vehiculos_tidy$Valor_Coordenada)
vehiculos_tidy$Valor_Coordenada <- sub(',', '.', vehiculos_tidy$Valor_Coordenada)
vehiculos_tidy$Valor_Coordenada <-as.numeric(vehiculos_tidy$Valor_Coordenada)
str(vehiculos_tidy$Valor_Coordenada)

#Renombramos algunas variables
vehiculos_tidy <- vehiculos_tidy %>% dplyr::rename(Fecha = DIA, Tipo_Via = TIPUSV, Metodologia_Captacion= TIPUSE)

# Rescribimos algunos valores
#vehiculos_tidy$Coordenadas <- ifelse(vehiculos_tidy$Coordenadas == 'INI', 'Iniciales', ifelse(vehiculos_tidy$Coordenadas == 'E', 'Exactas', ifelse(vehiculos_tidy$Coordenadas == 'FI', 'Finales', vehiculos_tidy$Coordenadas)))

#vehiculos_tidy$Tipo_Ubicacion <- ifelse(vehiculos_tidy$Tipo_Ubicacion == 'INI', 'Inicial', ifelse(vehiculos_tidy$Tipo_Ubicacion == 'E', 'Exacta', ifelse(vehiculos_tidy$Tipo_Ubicacion == 'FI', 'Final', vehiculos_tidy$Tipo_Ubicacion)))

#vehiculos_tidy$Tipo_Posicion_Punto_Quilometrico <- ifelse(vehiculos_tidy$Tipo_Posicion_Punto_Quilometrico == 'INI', 'Inicial', ifelse(vehiculos_tidy$Tipo_Posicion_Punto_Quilometrico == 'E', 'Exacta', ifelse(vehiculos_tidy$Tipo_Posicion_Punto_Quilometrico == 'FI', 'Final', vehiculos_tidy$Tipo_Posicion_Punto_Quilometrico)))

#vehiculos_tidy$Sentido <- ifelse(vehiculos_tidy$Sentido == 'A', 'Ascendente', ifelse(vehiculos_tidy$Sentido == 'D', 'Descendente', vehiculos_tidy$Sentido))

#vehiculos_tidy$Tipo_Vehiculo <- ifelse(vehiculos_tidy$Tipo_Vehiculo == 'T', 'Todos', ifelse(vehiculos_tidy$Tipo_Vehiculo == 'P', 'Pesados', vehiculos_tidy$Tipo_Vehiculo))

#optimizado: 
library(dplyr)

vehiculos_tidy$Tipo_Posicion_Punto_Quilometrico <-
  vehiculos_tidy$Tipo_Posicion_Punto_Quilometrico %>%
  replace(. == "INI", "Inicial") %>%
  replace(. == "E", "Exacta") %>%
  replace(. == "FI", "Final")

vehiculos_tidy$Sentido <-
  vehiculos_tidy$Sentido %>%
  replace(. == "A", "Ascendente") %>%
  replace(. == "D", "Descendente")

vehiculos_tidy$Tipo_Vehiculo <-
  vehiculos_tidy$Tipo_Vehiculo %>%
  replace(. == "T", "Todos") %>%
  replace(. == "P", "Pesados")

vehiculos_tidy$Coordenadas <-
  vehiculos_tidy$Coordenadas %>%
  replace(. == "INI", "Inicial") %>%
  replace(. == "E", "Exacta") %>%
  replace(. == "FI", "Final")

vehiculos_tidy$Tipo_Ubicacion <-
  vehiculos_tidy$Tipo_Ubicacion %>%
  replace(. == "INI", "Inicial") %>%
  replace(. == "E", "Exacta") %>%
  replace(. == "FI", "Final")

vehiculos_tidy$Tipo_Via <-
  vehiculos_tidy$Tipo_Via %>%
  replace(. == "Aut.", "Autovia") %>%
  replace(. == "Conv.", "Convencional") %>%
  replace(. == "Desd.", "Desdoblada")




head(vehiculos_tidy)

```



########### APARTADO 1:

```{r}
glimpse(vehiculos_tidy)
```
Cada columna es del tipo que le corresponde, (esto decir muy breve) por ejemplo en el código y el número de tramo tiene sentido que sean caracter porque al final identifican el tramo y no tendría sentido que fueran numéricos. (No destacaría ninguno más la verdad)

```{r}
is.na(vehiculos_tidy) #Ya vió Ana que no había valores faltantes, por lo que no tiene mucho sentido que lo pongamos ahora
```

###################### APARTADO 4: CORRELACIONES ########################

Vamos a ver las relaciones existentes en algunas variables
```{r}
library(corrplot)

vehiculos_num<-vehiculos_tidy[sapply(vehiculos_tidy, is.numeric)]
matrizcorr<-cor(vehiculos_num)
corrplot(matrizcorr)
#Entre el flujo de coches y el punto km hay algo de dependencia lineal, muy poca xd

####FECHA-FLUJO:
library(dplyr)
library(ggplot2)

#Cogemos la media de los coches porque sino salen tantos datos que se ve fatal. Podemos ver que el tráfico es más o menos el mismo en los meses que estamos estudiando, menos cerca de julio que el tráfico disminuye, quizás se puede asociar a las vacaciones de verano.
vehiculos_tidy %>%
  group_by(Fecha) %>%
  summarise(Flujo_medio = mean(Flujo_Vehiculos, na.rm = TRUE)) %>%
  ggplot(aes(x = Fecha, y = Flujo_medio)) +
  geom_line(color = "steelblue") +
  labs(title = "Evolución temporal del Flujo de Vehículos medio")


library(DescTools)

tabla <- table(vehiculos_tidy$Tipo_Via, vehiculos_tidy$Metodologia_Captacion)
tabla

chisq.test(tabla) ##Como es mayor que 0 sabemos que hay cierto grado de dependencia pero no sabemos cuanta, por lo que voy a hacer la V de Cramer, esta no hay porqué ponerla

library(DescTools)
CramerV(tabla)

#>0.07673791
#Como obtenemos un valor muy cercano a 0, podríamos decir que son prácticamente independientes.


```

```{r}
library(DescTools)

tabla1 <- table(vehiculos_tidy$Tipo_Via, vehiculos_tidy$Tipo_Vehiculo)
tabla1

chisq.test(tabla1) ##Como es 0 sabemos que son independientes, es decir, que el tipo de vehículo no influye en que pase más o menos por una carretera
library(DescTools)
CramerV(tabla1)

#>0
#Como obtenemos el valor 0, sabemos que nuestras variables son independientes

#####PON EL QUE TE DÉ MÁS RABIA
```

```{r}
library(DescTools)

tabla2 <- table(vehiculos_tidy$Sentido, vehiculos_tidy$Tipo_Vehiculo)
tabla2

chisq.test(tabla2) ##Como es 0 sabemos que son independientes, es decir, que el tipo de vehículo no influye en que pase más o menos en sentido ascendente o descendente
library(DescTools)
CramerV(tabla2)

#>0
#Como obtenemos el valor 0, sabemos que nuestras variables son independientes
```

Faltaría ver un poco la relación entre una categórica y numérica, como el tipo de vía con el flujo de vehículos, pero eso es con un box_plot y se hará en gráficos.

##Sin el tidy:
```{r}
library(tidyr)
library(dplyr)
new_names<-c(
  Flujo_Ascendente="INTA",
  Flujo_Pesada="INTAP",
  Flujo_Descendente="INTD",
  Flujo_Descendente_Pesada="INTDP",
  Flujo_Total="INTT",
  Flujo_Total_Pesados="INTTP",
  Metodo_Capatacion="TIPUSE",
  Tipo_Via="TIPUSV",
  Pto_Kilometrico_Final="PKFI",
  Pto_Kilometrico_Inicial="PKINI",
  Referencia_Inicio="REFINI",
  Referencia_Final="REFFI",
  Coord_Medicion="PKECOOR",
  Coord_Inicio="PKINICOOR",
  Coord_Fin="PKFICOOR",
  Pto_Kilometrico_Medicion="PKE",
  Fecha = "DIA"
  )

vehiculos2 <- vehiculos %>% 
  separate(TRAM, into = c("CV","Tramo"), sep = 2) %>% 
  mutate(DIA = as.Date(DIA,format="%d/%m/%Y")) %>% 
  mutate(Mes=format(DIA,"%B")) %>% 
  mutate(Mes = factor(
    Mes, 
    levels = c("January","February","March","April","May","June"),
    labels=c("Enero","Febrero","Marzo","Abril","Mayo","Junio"),
    ordered=TRUE
    )) %>% 
  rename(all_of(new_names))

vehiculos_num<-vehiculos2[sapply(vehiculos2, is.numeric)]
matrizcorr1 <-cor(vehiculos_num,use='complete.obs',method='pearson')
matrizcorr2 <-cor(vehiculos_num,use='complete.obs',method='spearman')

par(mfrow = c(1, 2))
corrplot(
  matrizcorr1,type = "lower",
  tl.col = "black",
  col = colorRampPalette(c("red", "gray", "navyblue"))(200),
  tl.cex = 0.7
)
corrplot(
  matrizcorr2,type = "lower",
  tl.col = "black",
  col = colorRampPalette(c("red", "gray", "navyblue"))(200),
  tl.cex = 0.7
)
```


# detallitos random

Tenemos observaciones **solo** del primer semestre de 2025:

```{r}
Fechas_ordenadas <- sort(unique(vehiculos_tidy$Fecha))
Fechas_ordenadas[1] # 1er día con datos: 1 de enero de 2025
Fechas_ordenadas[length(Fechas_ordenadas)] #último día con datos: 30 de junio de 2025
```

################# APARTADO 5: OUTLIERS ################
# VARIABLE FLUJO VEHICULOS
```{r}
###### Regla 3 sigma ######
Flujo_Vehiculos_Media <- mean(vehiculos_tidy$Flujo_Vehiculos)
Flujo_Vehiculos_sd <- sd(vehiculos_tidy$Flujo_Vehiculos)

# Comprobamos que valores son outliers
sum(abs(vehiculos_tidy$Flujo_Vehiculos-Flujo_Vehiculos_Media)>3*Flujo_Vehiculos_sd)
# en principio con este método no aparece ningún outlier (método poco agresivo)

###### Regla boxplot ######
boxplot(vehiculos_tidy$Flujo_Vehiculos)
Flujo_vehiculos_IQR <- IQR(vehiculos_tidy$Flujo_Vehiculos)
Flujo_vehiculos_Q <- quantile(vehiculos_tidy$Flujo_Vehiculos, probs = c(0.25, 0.5, 0.75))

S<-sum(vehiculos_tidy$Flujo_Vehiculos>Flujo_vehiculos_Q[[3]]+1.5*Flujo_vehiculos_IQR)
sum(vehiculos_tidy$Flujo_Vehiculos<Flujo_vehiculos_Q[[1]]-1.5*Flujo_vehiculos_IQR)

###### Identificador Hampel ######
sum(abs(vehiculos_tidy$Flujo_Vehiculos-median(vehiculos_tidy$Flujo_Vehiculos))>3*mad(vehiculos_tidy$Flujo_Vehiculos))

df <- vehiculos_tidy %>% filter(Flujo_Vehiculos>Flujo_vehiculos_Q[[3]]+1.5*Flujo_vehiculos_IQR)
table(sapply(unique(df$Fecha),weekdays))

sabado <- 0
lunes <- 0
martes <- 0
miercoles <- 0
jueves <- 0
viernes <- 0
domingo <- 0
#for (i in 1:287352){
 # if(weekdays(unique(df$Fecha[i]))=='Saturday'){
  #  sabado <- sum(df$Fecha==unique(df$Fecha)[i])/287352 + sabado
 # }else if(weekdays(unique(df$Fecha[i]))=='Monday'){
#    lunes <- sum(df$Fecha==unique(df$Fecha)[i])/287352 + lunes
 # }else if(weekdays(unique(df$Fecha[i]))=='Tuesday'){
#    martes <- sum(df$Fecha==unique(df$Fecha)[i])/287352 + martes
 # }else if(weekdays(unique(df$Fecha[i]))=='Wednesday'){
  #  miercoles <- sum(df$Fecha==unique(df$Fecha)[i])/287352 + miercoles
#  }else if(weekdays(unique(df$Fecha[i]))=='Thursday'){
#    jueves <- sum(df$Fecha==unique(df$Fecha)[i])/287352 + jueves
  #}else if(weekdays(unique(df$Fecha[i]))=='Friday'){
#    viernes <- sum(df$Fecha==unique(df$Fecha)[i])/287352 + viernes
 # }else if(weekdays(unique(df$Fecha[i]))=='Sunday'){
  #  domingo <- sum(df$Fecha==unique(df$Fecha)[i])/287352 + domingo
 # }
#}
suma <- c(lunes, martes, miercoles, jueves, viernes, sabado, domingo)
print(suma)
order(suma)

vehiculos2 <- vehiculos2 %>% mutate(fecha = vehiculos$DIA)
vehiculos2$fecha <- as.Date(vehiculos2$fecha, format='%d/%m/%Y')
df2 <- vehiculos2 %>% filter(abs(vehiculos2$Intensidad_Total-median(vehiculos2$Intensidad_Total))>3*mad(vehiculos2$Intensidad_Total))
table(sapply(unique(df2$fecha),weekdays))
boxplot(vehiculos2$Intensidad_Total)
sum(abs(vehiculos2$Intensidad_Total-median(vehiculos2$Intensidad_Total))>3*mad(vehiculos2$Intensidad_Total))

sabado1 <- 0
lunes1 <- 0
martes1 <- 0
miercoles1 <- 0
jueves1 <- 0
viernes1 <- 0
domingo1 <- 0



for (i in 1:181){
  if(weekdays(unique(df2$fecha)[i])=='Saturday'){
    sabado1 <- sum(df2$fecha==unique(df2$fecha)[i])/2656 + sabado1
  }else if(weekdays(unique(df2$fecha)[i])=='Monday'){
    lunes1 <- sum(df2$fecha==unique(df2$fecha)[i])/2656 + lunes1
  }else if(weekdays(unique(df2$fecha)[i])=='Tuesday'){
    martes1 <- sum(df2$fecha==unique(df2$fecha)[i])/2656 + martes1
  }else if(weekdays(unique(df2$fecha[i]))=='Wednesday'){
    miercoles1 <- sum(df2$fecha==unique(df2$fecha)[i])/2656 + miercoles1
  }else if(weekdays(unique(df2$fecha[i]))=='Thursday'){
    jueves1 <- sum(df2$fecha==unique(df2$fecha)[i])/2656 + jueves1
  }else if(weekdays(unique(df2$fecha[i]))=='Friday'){
    viernes1 <- sum(df2$fecha==unique(df2$fecha)[i])/2656 + viernes1
  }else if(weekdays(unique(df2$fecha[i]))=='Sunday'){
    domingo1 <- sum(df2$fecha==unique(df2$fecha)[i])/2656 + domingo1
  }
}
suma1 <- c(lunes1, martes1, miercoles1, jueves1, viernes1, sabado1, domingo1)
print(suma1)
order(suma1)

df3 <- vehiculos2 %>% filter(abs(vehiculos2$Intensidad_Total_Pesados-median(vehiculos2$Intensidad_Total_Pesados))>3*mad(vehiculos2$Intensidad_Total_Pesados))
boxplot(vehiculos2$Intensidad_Total_Pesados)
sum(abs(vehiculos2$Intensidad_Total_Pesados-median(vehiculos2$Intensidad_Total_Pesados))>3*mad(vehiculos2$Intensidad_Total_Pesados))

sabado2 <- 0
lunes2 <- 0
martes2 <- 0
miercoles2 <- 0
jueves2 <- 0
viernes2 <- 0
domingo2 <- 0
for (i in 1:181){
  if(weekdays(unique(df3$fecha[i]))=='Saturday'){
    sabado2 <- sum(df3$fecha==unique(df3$fecha)[i])/3221 + sabado2
  }else if(weekdays(unique(df3$fecha[i]))=='Monday'){
    lunes2 <- sum(df3$fecha==unique(df3$fecha)[i])/3221 + lunes2
  }else if(weekdays(unique(df3$fecha[i]))=='Tuesday'){
    martes2 <- sum(df3$fecha==unique(df3$fecha)[i])/3221 + martes2
  }else if(weekdays(unique(df3$fecha[i]))=='Wednesday'){
    miercoles2 <- sum(df3$fecha==unique(df3$fecha)[i])/3221 + miercoles2
  }else if(weekdays(unique(df3$fecha[i]))=='Thursday'){
    jueves2 <- sum(df3$fecha==unique(df3$fecha)[i])/3221 + jueves2
  }else if(weekdays(unique(df3$fecha[i]))=='Friday'){
    viernes2 <- sum(df3$fecha==unique(df3$fecha)[i])/3221 + viernes2
  }else if(weekdays(unique(df3$fecha[i]))=='Sunday'){
    domingo2 <- sum(df3$fecha==unique(df3$fecha)[i])/3221 + domingo2
  }
}
suma2 <- c(lunes2, martes2, miercoles2, jueves2, viernes2, sabado2, domingo2)
print(suma2)
order(suma2)
```

# VARIABLE VALOR COORDENADAS
```{r}
###### Regla 3 sigma ######
Valor_Coordenada_Media <- mean(vehiculos_tidy$Valor_Coordenada)
Valor_Coordenada_sd <- sd(vehiculos_tidy$Valor_Coordenada)

# Comprobamos que valores son outliers
sum(abs(vehiculos_tidy$Valor_Coordenada-Valor_Coordenada_Media)>3*Valor_Coordenada_sd)
# en principio con este método no aparece ningún outlier (método poco agresivo)

###### Regla boxplot ######
boxplot(vehiculos_tidy$Valor_Coordenada)
Valor_Coordenada_IQR <- IQR(vehiculos_tidy$Valor_Coordenada)
Valor_Coordenada_Q <- quantile(vehiculos_tidy$Valor_Coordenada, probs = c(0.25, 0.5, 0.75))

sum(vehiculos_tidy$Valor_Coordenada>Valor_Coordenada_Q[[3]]+1.5*Valor_Coordenada_IQR)
sum(vehiculos_tidy$Valor_Coordenada<Valor_Coordenada_Q[[1]]-1.5*Valor_Coordenada_IQR)

###### Identificador Hampel ######
sum(abs(vehiculos_tidy$Valor_Coordenada-median(vehiculos_tidy$Valor_Coordenada))>3*mad(vehiculos_tidy$Valor_Coordenada))
```

# VARIABLE VALOR PUNTO QUILOMÉTRICO
```{r}
###### Regla 3 sigma #######
Valor_Punto_Quilometrico_Media <- mean(vehiculos_tidy$Valor_Punto_Quilometrico)
Valor_Punto_Quilometrico_sd <- sd(vehiculos_tidy$Valor_Punto_Quilometrico)

# Comprobamos que valores son outliers
sum(abs(vehiculos_tidy$Valor_Punto_Quilometrico-Valor_Punto_Quilometrico_Media)>3*Valor_Punto_Quilometrico_sd)
# en principio con este método no aparece ningún outlier (método poco agresivo)

###### Regla boxplot ######
boxplot(vehiculos_tidy$Valor_Punto_Quilometrico)
Valor_Punto_Quilometrico_IQR <- IQR(vehiculos_tidy$Valor_Punto_Quilometrico)
Valor_Punto_Quilometrico_Q <- quantile(vehiculos_tidy$Valor_Punto_Quilometrico, probs = c(0.25, 0.5, 0.75))

sum(vehiculos_tidy$Valor_Punto_Quilometrico>Valor_Punto_Quilometrico_Q[[3]]+1.5*Valor_Punto_Quilometrico_IQR)
sum(vehiculos_tidy$Valor_Punto_Quilometrico<Valor_Punto_Quilometrico_Q[[1]]-1.5*Valor_Punto_Quilometrico_IQR)

###### Identificador Hampel ######
sum(abs(vehiculos_tidy$Valor_Punto_Quilometrico-median(vehiculos_tidy$Valor_Punto_Quilometrico))>3*mad(vehiculos_tidy$Valor_Punto_Quilometrico))
```




# Gráficas exploratorias

Cargamos el archivo
```{r}
vehiculos <- read.csv(filename, sep=";",encoding = "UTF-8")
str(vehiculos)
library(dplyr)
library(tidyr)
```
Renombramos para que los nombres sean más claros y pasamos `DIA` a formato `date`.
```{r}
new_names<-c(
  Intensidad_Ascendente="INTA",
  Intensidad_Ascendente_Pesada="INTAP",
  Intensidad_Descendente="INTD",
  Intensidad_Descendente_Pesada="INTDP",
  Intensidad_Total="INTT",
  Intensidad_Total_Pesados="INTTP",
  Metodo_Capatacion="TIPUSE",
  Tipo_Via="TIPUSV",
  Pto_Kilometrico_Final="PKFI",
  Pto_Kilometrico_Inicial="PKINI",
  Referencia_Inicio="REFINI",
  Referencia_Final="REFFI",
  Coord_Medicion="PKECOOR",
  Coord_Inicio="PKINICOOR",
  Coord_Fin="PKFICOOR",
  Pto_Kilometrico_Medicion="PKE",
  Fecha = "DIA"
  )
vehiculos2 <- vehiculos %>% 
  separate(TRAM, into = c("CV","Tramo"), sep = 2) %>% 
  mutate(DIA = as.Date(DIA,format="%d/%m/%Y")) %>% 
  mutate(Mes=format(DIA,"%B")) %>% 
  mutate(Mes = factor(
    Mes, 
    levels = c("January","February","March","April","May","June"),
    labels=c("Enero","Febrero","Marzo","Abril","Mayo","Junio"),
    ordered=TRUE
    )) %>% 
  rename(all_of(new_names))
head(vehiculos2)
```

```{r, echo=F}
library(ggplot2)
```

## Variables cualitativas
Lo primero que podríamos explorar es el número de observaciones dependiendo de la fecha, es decir, si todos los días se toman el mismo número de mediciones o hay algún patrón que nos indique que las mediciones están automatizadas. 
```{r}
vehiculos2 %>%
  ggplot(aes(x = Fecha)) +
  geom_bar(color = "blue", fill = "lavender") +
  labs(title = "Observaciones por mes", y="Recuento") +
  facet_wrap(~ Mes, ncol = 3, scales = "free_x") +
  theme_minimal()
```
No parece que que haya ningún patrón. 

```{r}
vehiculos2 %>% 
  ggplot(aes(Metodo_Capatacion)) + 
  geom_bar(color = "blue", fill = "lavender") +
  labs(x = "Método de captación", y = "Recuento") +
  theme_minimal()

vehiculos2 %>% 
  ggplot(aes(Tipo_Via)) + 
  geom_bar(color = "blue", fill = "lavender") +
  labs(x = "Tipo de vía", y = "Recuento") +
  theme_minimal()

vehiculos2 %>% 
  ggplot(aes(Referencia_Inicio)) + 
  geom_bar(color = "blue", fill = "lavender") +
  labs(x = "Punto de referencia inicial", y = "Recuento") +
  theme_minimal()

vehiculos2 %>% 
  ggplot(aes(Referencia_Final)) + 
  geom_bar(color = "blue", fill = "lavender") +
  labs(x = "Punto de referencia final", y = "Recuento") +
  theme_minimal()
```


## Variables cuantitativas
Fijémonos ahora en la distribución del flujo de vehículos no pesados :

```{r}
vehiculos2 %>%
  ggplot(aes(x = Intensidad_Total)) +
  geom_histogram(fill = "lavender",color="blue",binwidth=30) +
  labs(y="Recuento", x="Flujo total de vehículos no pesados") +
  facet_wrap(~ Tipo_Via, ncol = 3, scales = "free_x") +
  theme_minimal()

vehiculos2 %>%
  ggplot(aes(x = Intensidad_Total_Pesados)) +
  geom_histogram(fill = "lavender",color="blue",binwidth = 30) +
  labs(y="Recuento", x="Flujo total de vehículos pesados") +
  facet_wrap(~ Tipo_Via, ncol = 3, scales = "free_x") +
  theme_minimal()
```
Notemos que claramente los datos sobre el flujo de vehículos, independientemente de que estos sean pesados o no, no siguen una distribución normal. Por otro lado, podríamos preguntarnos sobre la relación entre el flujo de vehículos y el momento en el que fue observado dicho flujo. 
 **Aquí la gráfica del flujo temporal de Mari**
```{r}
vehiculos2 %>% 
  ggplot() +
  geom_density(aes(y=Intensidad_Total),color="purple") +
  facet_wrap(~ Mes, ncol = 3, scales = "free_x") +
  labs(title = "Flujo de vehículos total (dispuestos por mes)") +
  theme_minimal()
# vehiculos2 %>% 
#   ggplot(aes(x=Fecha,y=Intensidad_Total_Pesados)) +
#   geom_density() +
#   labs(title = "Flujo de vehículos pesados por mes") +
#   facet_wrap(~ Mes, ncol = 3, scales = "free_x") +
#   theme_minimal()

vehiculos2 %>% 
  ggplot() +
  geom_density(aes(y=Intensidad_Ascendente),color="blue") +
  facet_wrap(~ Mes, ncol = 3, scales = "free_x") +
  labs(title = "Flujo de vehículos ascendente (dispuestos por mes)") +
  theme_minimal()

vehiculos2 %>% 
  ggplot() +
  geom_density(aes(y=Intensidad_Descendente),color="red") +
  facet_wrap(~ Mes, ncol = 3, scales = "free_x") +
  labs(title = "Flujo de vehículos descendente (dispuestos por mes)") +
  theme_minimal()
  
 
```
# mapita por si interesa

```{r}
vehiculos3 <- vehiculos2
vehiculos3 <- vehiculos3 %>%
  mutate(Coord_Medicion = gsub(",",".",Coord_Medicion)) %>%
  separate(Coord_Medicion, into = c("Latitud","Longitud"), sep=";") %>%
  mutate(Latitud = as.numeric(Latitud)) %>%
  mutate(Longitud = as.numeric(Longitud))

library(sf)
library(mapSpain)
valencia <- esp_get_munic_siane(region = "Comunidad Valenciana") %>%
     # Homogeinizo labels
    mutate(
        Provincia = esp_dict_translate(ine.prov.name, "es")
     )

vehiculos3_sf <- st_as_sf(vehiculos3, coords = c("Longitud", "Latitud"), crs = 4326)

ggplot() +
  geom_sf(data = valencia, fill = "lavender") +
  geom_sf(data = vehiculos3_sf, color = "blue", size = 1) +
  theme_minimal()
```


######### ANÁLISIS UNIVARIANTE

```{r}
vehiculos_num_tidy<-vehiculos_tidy[sapply(vehiculos_tidy, is.numeric)]
summary(vehiculos_num_tidy)
```
El valor_coordenada y el valor_punto_quilométrico las obviamos porque se tratan de valores numéricos pero no tienen un significado. Sin embargo, en flujo_vehiculos podemos ver que la media (142.7) es mucho mayor que la mediana (16.6)(valor central), lo que nos indica que la mayoría de los tramos registran flujos bajos, pero que existen algunos tramos con valores muy altos (outliers) que quizás dependen del tipo de vía que elevan la media.

```{r}
summary(vehiculos_num)
```

DECIDO HACERLO CON EL TIDY PORQUE NO HAY MUCHA DIFERENCIA EN EL NUMÉRICO

```{r}
table(vehiculos_tidy$Tipo_Via)
names(which.max(table(vehiculos_tidy$Tipo_Via)))
```
Podemos ver que se ha captado más tráfico en la convencional, luego en la desdoblada y luego en la autovía.

```{r}
table(vehiculos_tidy$Metodologia_Captacion)
names(which.max(table(vehiculos_tidy$Metodologia_Captacion)))
```
Se han recogido muchos más datos en el método de espiras que de gomas

```{r}
library(lubridate)
table(month(vehiculos_tidy$Fecha, label = TRUE))
```
Cabe destacar que en abril, el valor desciende a 312.480, lo que puede estar relacionado con Semana Santa o fallas. Sin embargo, en junio, se observa el valor máximo (384.192),indicando un incremento posiblemente debido a las vacaciones de verano.

